【裁判字號】    89,上易,314
【裁判日期】    890427
【裁判案由】    詐欺
【裁判全文】
臺灣高等法院刑事判決                            八十九年度上易字第三一四號
    上  訴  人
    即  自訴人  台硝股份有限公司
    代  表  人  乙○○
    自訴代理人  丁○○
    被      告  甲○○
                戊○○
    共      同
    選任辯護人  甘義平
                李漢鑫
右上訴人因被告詐欺案件，不服臺灣台北地方法院八十八年度自字第七四一號，中華
民國八十八年十二月二十二日第一審判決，提起上訴，本院判決如左：
    主  文
上訴駁回。
    理  由
一、自訴意旨略以：自訴人公司營業項目原以硝化纖維素、塗料、樹脂等製造、加工
    買賣為主，於民國七十九年一月增設電子事業部，八十七年四月新任總經理己○○上任後，亟思整頓電子事業部，並於八十六年底任職開發部副總經理，結識匯
    文科技股份有限公司（下稱匯文公司）實際負責人即被告甲○○，被告甲○○於
    八十六年七月三十百在美國以Image Reader公司代表人之身分向Motor Sound
    Corporation買受Info Products Division（包括Info之商標及與其相關之公司
    名稱，如Info Peripherals,Inc.等在內），而以匯文公司為其國際採購公司及
    國內總代理商，因此實質上Image Reader、Info Peripherals,Inc.（下稱Info
    公司）及匯文公司均由被告甲○○操控。被告甲○○得知己○○欲藉整頓電子事
    業部，見有機可乘，乃大吹掃瞄器市場達景一片光明，未來必有榮景云云，鼓吹
    自訴人公司投入關於彩色影像掃瞄器等光電高科技產品之市場，建議先在自訴人
    公司成立光事業部，自銷售著手，再朝研發、生產擴充，並告知己○○伊買下美
    國Info公司，生意很好，尤其Info Peripherals,Inc.是體質很好的通路商，並
    提供美國Info公司簡介進行遊說。自訴人公司及自八十七年五月起透過匯文公出
    貨給Info公司，進而於同年八月十日延攬被告甲○○進入自訴人公司任職，全權
    負責有關光電產品之業務。詎料：
（一）八十七年五月底至六月初，被告甲○○代美國Info公司下三筆訂單予自訴人公
      司，FB765 型掃瞄器六、０四八個，計美金四八四、九二八．六四元，交易條
      件為最早於五月二十三日裝船之貨品應於九月二十日支付價款，惟被告甲○○
      未給付任何支付憑證給自訴人公司。
（二）八十七年七月初被告甲○○要求出貨四、八００個，並為取信自訴人公司，改
      採由下游製造商出貨給自訴人公司，自訴人公司出貨給匯文公司，再由匯文公
      司出貨給美國Info公司之交易模式，而由匯文公司以電匯方式直接支付貨款給
      自訴人公司，使自訴人不疑有詐，進而延攬被告甲○○負責光電產品之業務。
（三）八十八年八月間被告甲○○任職後即案排FB745型，數量五萬個，總價美金二
      百三十二萬三千元之訂單，聲稱數量龐大的國外訂單有利於自訴人公司與國內
      廠商議價，將單價降低，而電子產品在聖誕節前之八至十月是旺季，銷售量大
      ，可先接單後再慢慢出貨。詎至八十八年九月二十五日一個月內，被告甲○○
      竟出六批貨，共計二０、一六０，計美金九四五、九０七．二元，但第（一）
      項首筆貨款仍未見支付，被告甲○○為虛應故事，遂於九月下旬赴美，返國後
      稱美國Info公司財務沒問題，可繼續出貨，並帶回四張美金支票及遠期票據一
      張用以支付第（一）項之貨款，以取信自訴人公司。被告甲○○復於同年十月
      二十五日前一個月間出貨二六、六七五個，總價為美金一、二五一、五九一元
      ，交付美國Info公司簽發，面額美金一百五十萬元之遠期票據，至此自訴人公
      司先前所收取之票據均未到期。
（四）迄八十七年十月底，己○○前往美國，順道至美國Info公司看看，被告甲○○
      乃在前一天晚上場承美國Info公司財務有問題，迄己○○抵美國後，始知由於
      廠商為爭奪掃瞄器市場占有率而削價競爭，美國Info公司在八十七年四月起已
      開始出現赤字，被告甲○○身為美國Info公司實際負責人，明知美國Info 公
      司財務狀況不佳，竟一再向自訴人公司保證該公司財務健全，訛詐自訴人公司
      五二、八八三個，價值美金二、六八二、四二八．八四元，約計新台幣九二、
      五四三、七二六元之貨物後宣布倒閉，自訴人公司所執美金支票亦因存款不足
      而均遭退票，求償無門；而被告戊○○為匯文名義上負責人，與被告甲○○關
      係密切，二人共謀詐取自訴人公司財物，相關出貨予美國Info公司悉由被告戊○○為之，因認被告二人共同涉犯刑法第三百三十九條第一項詐欺罪嫌云云。
二、按犯罪事實應依證據認定之，無證據不得推定其犯罪事實。又不能證明被告犯罪
    者，應諭知無罪之判決，刑事訴訟法第一百五十四條、第三百零一條第一項分別
    定有明文。又刑事訴訟上證明之資料，無論其為直接證據或間接證據，均須達於
    通常一般之人均不致於有所懷疑，而得確信其為真實之程度，始得據為有罪之認
    定，若其關於被告是否犯罪之證明未能達此程度，而有合理性懷疑之存在，致使
    無從形成有罪之確信，根據「罪證有疑，利於被告」之證據法則，即不得遽為不
    利被告之認定（最高法院七十六年度台上字第四九八六號判例意旨參照），其以
    情況證據（即間接證據）斷罪時，尤須基於該證據在直接關係上所可證明之他項
    情況事實，本乎推理作用足以確證被告有罪，方為合法，不得徒憑主觀上之推想
    ，將一般經驗上有利被告之其他合理情況逕予排除，此觀諸最高法院三十二年度
    上字第六七號判例意旨亦甚明確。
三、本件自訴人認被告二人涉有右揭詐欺犯行，無非係以上開事實有台硝公司基本資
    料、被告甲○○履歷表、Image Reaser Inc.& Motor Sound Corporation買賣契
    約書、匯文公司總代理Info Peripherals文宣、光電事業計劃書、美國Info公司
    簡介、台硝公司人事命令、匯文公司傳真及匯款回條、訂單二紙、匯文公司傳真
    之裝船明細表、美金支票及遠期票據、遠期票據及匯文公司保證書、美國Info公
    司財務報表、季刊報導、退票通知書、匯文公司基本資料、被告戊○○具名之傳
    真、發票及包裝單可資佐證為其論據。
四、訊據被告甲○○、戊○○堅決否認有詐欺自訴人公司情事，辯稱：美國Info公司
    原本體質良好，商譽其佳，自八十六年十月間，即由案外人丙○○（現居美國，
    履傳未到）接任總經理負責經營並簽發票據，嗣後被告甲○○即未介入，無從瞭
    解財務狀況，且自訴人公司總經理己○○與美國Info公司負責人丙○○交情甚篤
    ，交易過程均全程參與，美國Info公司於八十七年五月至十月間自訴人公司出貨
    期間接單情況正常，客戶出具高額信用狀進行交易，嗣因削價競爭、台幣升值、
    東南亞金融風暴等因素而無力支付貨款，被告甲○○在自訴人公司掛名副總特助
    ，並無實權，交易最後決定權在上級主管，對於美國Info公司及掃瞄器市場之評
    估，屬個人專業判斷之範疇，難免因外在因素之突然介入而產生誤差，並無詐術
    可言；又匯文公司僅為美國Info公司國際採購商，尚代墊貨款予自訴人公司並支
    付本息，被告戊○○僅提供事務性協助，斷無詐欺之犯行等語。被告甲○○於本
    院另辯稱：伊沒有代Info公司購買系爭物，係Info公司丙○○親自訂的。伊在匯
    文公司負責行銷、推行業務，匯文公司為國際採購服務，僅係代訂購公司驗貨、
    催單而已，下單係Info公司直接向台硝公司訂購。Info公司下單係副本知會匯文
    公司，以使伊等催單。伊在Info公司任總經理約二至三個月後就將公司交給丙○○，就退出。伊沒有在Info 公司任職，伊係在Image公司任總經理，後在八十六
    年九月離職，後董事會改請丙○○任總經理，伊在Image公司任職前後約二個月
    ，Image公司與Info公司係兩家公司，八十六年七、八月間Image公司有買下Info
    公司之商標。Info公司原應一片看好，後因掃描器慘跌而經營不善。伊於台硝公
    司曾任副總經理之特別助理，八十七年九月有受台硝公司委託去美國Info公司幫
    其催貨款。伊沒有說Info公司之財務仍很好，應收款項還很多，當知道Info公司
    財務不佳時就馬上告訴台硝公司且請渠等暫不出貨等語。被告戊○○於本院另辯
    稱：匯文公司係幫Info公司驗貨及聯繫船務，系爭採購係Info公司丙○○與台硝
    公司直接下單，Info公司將訂單傳給台硝公司，並通知匯文公司幫其驗貨。Info
    公司訂單給匯文公司之目的在知會伊等以便催單、驗貨，故通常均有將訂單傳給
    伊等。Info公司係因掃描器不景氣而倒閉等語。經查：
（一）被告甲○○於八十六年七月三十一日代表設於美國加州之Image Reader Inc.
      與同設於美國加州之Motor Sound Corporation訂立買賣契約，買受Motor
      Sound Corporation所屬之Info Products，其後Image Reader Inc.於八十六
      年七月三十一日召開之董事會表決通過選任案外人丙○○（Shih-An (Paul)
      Lee）為該公司秘書長，丙○○並於同年九月三十日簽署證明，於同年十二月
      三十日在美國舊金山辦事處登記在案，此有Image Reaser Inc.& Motor Sound
      Corporation買賣契約書、美國加州公司登錄資料影本在卷可稽，又依卷附
      Image Reager Inc.於八十七年間簽發之票據其上註明「Paul Lee,President
      」，並有Paul Lee即案外人丙○○之簽署，足徵Image Reader Inc.自八十六
      年九月三十日之後，確係由案外人丙○○擔任該公司之負責人，又證人己○○
      於本院審理時亦證稱：「（問：Info向台硝公司訂購是否透過匯文公司再向你
      們下單？答：是的。（問：Info訂單上是何人簽名？）答：除丙○○外尚有
      Info公司之廠長，Info之訂購均透過匯文公司向外訂購。（問：你有去美國找
      丙○○？）答：是的，因為甲○○告之Info公司財務似有問題，故我們去美國
      將我們出貨給Info 的貨移至自己的倉庫。（問：移多少？李安石有無付
      款給台硝公司過？）答：我們出貨的五萬台，我們搬回二至三萬台沒有。
      （問：Info公司向你下單時，負責人係丙○○？）答：是的，他現躲在美國不
      出面，我透過朋友找他，他均避不見面。（問：Info公司下的訂單係透過這張
      訂單？【提示令其辨識】）答：是的，訂單係傑佛利或丙○○簽的。（問：他
      任何職（指傑佛利）？丙○○在傑佛利任職中任何職？）答：銷售經理總
      經理。（問：Info公司訂單有無傳到台硝公司？）答：前面幾張訂單係透過匯
      文公司，五萬台那張則直接匯給台硝公司。（問：你先認識丙○○抑甲○○？
      台硝公司決議本案何人可決議？）答：丙○○係我【總經理】」等語（本
      院八十九年三月二十七日訊問筆錄）。故自訴人指訴之本件台硝股份有限公司
      自八十七年五月間至十月間之出貨期間，甚或在同年四月間案外人己○○出任
      自訴人公司總經理，成立光電事業部之前，Image Reader Inc.之負責人已變
      更為案外人丙○○（Shih-An (Paul)Lee），而非由被告甲○○負責經營，是
      則被告甲○○辯稱伊自八十六年九月退出Image Reader Inc.同年十月交給丙○○負責經營，財務狀況無從知悉，伊未代Info公司購買系爭物，係Info公司
      負責人丙○○親自訂的等語，應非子虛。
（二）又查依自訴人所提卷附匯文公司八十七年八、九月傳真、Info Peripher- als
      Inc.訂單，及匯文公司出具保證票（書）之內容可知，該傳真上僅為有關出貨
      之票期支付及出貨流程之記載；而訂單則為Info Peripherals Inc.代表就
      FB745型掃瞄器親自簽署之傳真：至保證票（書）則記載匯文公司就應支付與
      自訴人之三千萬元貨款為保證；另參諸匯文公司總代理Info Peripherals文宣
      記載匯文公司為Info Peripherals之「總代理」等語，由上僅足以證明匯文公
      司確有代理Info Peripherals Inc.與自訴人公司訂購掃瞄器並出具保證票（
      書）保證貨款之給付等交易事實，被告王昭陽所經營之匯文公司僅係基於保證
      人或「總代理」之身分，實際購貨者仍係Info Periph- erals Inc.自不得因
      此交易事實，遽認Info Periph- erals Inc.簽發卷附之支票退票，應負民事
      上債務不履行或票據責任，即認定被告甲○○係Info Periph- erals Inc.之
      前任負責人或代理公司（匯文公司）之負責人，亦應負詐欺之罪責。
（三）自訴人另指被告甲○○得知己○○欲藉整頓電子事業部，見有機可乘，乃大吹
      掃瞄器市場達景一片光明，未來必有榮景，鼓吹自訴人公司投入關於彩色影像
      掃瞄器等光電高科技產品之市場，建議先在自訴人公司成立光事業部，自銷售
      著手，再朝研發、生產擴充，並告知己○○伊買下美國Info公司，生意很好，
      尤其Info Peripherals,Inc.是體質很好的通路商，並提供美國Info公司簡介
      進行遊說。自訴人公司即自八十七年五月起透過匯文公出貨給Info公司，進而
      於同年八月十日延攬被告甲○○進入自訴人公司任職，全權負責有關光電產品
      之業務，被告甲○○身為美國Info公司實際負責人，明知美國Info公司財務狀
      況不佳，竟一再向自訴人公司保證該公司財務健全，訛詐自訴人公司云云。惟
      查被告甲○○自八十七年八月十日起在自訴人公司任職電子事業部副總經理特
      別助理，負責光電產品之職務，有自訴人所提公司人事命令可考，參諸證人己○○即自訴人公司總經理於原審審理時證稱：「（問：台硝出貨流程，誰做決
      策？）答：張小姐（即被告戊○○）與我們小姐聯繫，甲○○帶我們去找客戶
      ，但由我決定。戊○○是他在出貨安排，甲○○與廠商價錢向下游廠家談價錢
      ，我在批示．．」等語；於本院審理時亦證稱：「（問：你先認識丙○○抑甲○○？台硝公司決議本案何人可決議？）答：丙○○係我（總經理）」等
      語（本院八十九年三月二十七日訊問筆錄）。參諸被告甲○○於自訴人公司任
      職期間所提供之卷附光電事業計劃書、Info公司八十七年營業概述（Info
      Peripherals Company Profile and 1998 Business Outline），其內容均未
      據自訴人論究有何不實隱匿情形以觀，被告甲○○乃提供專業之光電產業評析
      及預測予自訴人公司決策人員參考，妥適及採行與否，最終仍取決於公司決策
      人員；再參酌以台灣影像掃瞄器產量居全球之冠，台灣產量成長速率高於世界
      市場成長率，根據資策會統計資料指出，全球掃描器占個人電腦之配置率，從
      八十五年的百分之九，成長到八十六年的百分之十六．七，而八十七年預估為
      百分之十八，但歷經八十六下半年起至八十七年各廠商間市場占有率爭奪戰，
      引發一連串削價競爭，台灣廠商傷勢慘重，獲利結果不如預期，有兩造所提八
      十七年刊載之報紙、期刊節本在卷可按，是縱自訴人公司因採納被告甲○○提
      供之建言而導致未獲付貨款之給付而虧損，亦僅屬專業評估不良之商業風險範
      圍，尚與施用詐術之情形有間。
（四）末查被告戊○○雖係匯文公司之負責人，然匯文公司僅為美國Info公司之國際
      採購公司，此為自訴人於自訴狀中所自承，且有匯文公司與美國Info公司所簽
      訂之採購代理合約附卷可稽。是故，有關本案自訴人與美國Info公司間之買賣
      交易，純係由當事人間自行決定交易後，再由匯文公司代為辦理出貨、驗貨及
      報關等事宜，縱匯文公司之負責人戊○○時而會代為聯絡議價，但此純屬事務
      性之協助，無關決策，是否進行交易之最終決定權仍在買賣雙方。至於自訴人
      所提卷附簽署之傳真、發票、包裝單等，僅足證明被告戊○○參與代理Info
      Peripherals與自訴人公司間掃瞄器交易事宜，並無從證明被告戊○○有何詐
      欺情事。自訴人徒以被告戊○○為匯文名義上負責人，與被告甲○○關係密切
      ，二人共謀詐取自訴人公司財物，相關出貨予美國Info公司悉由被告戊○○為
      之，遽認被告戊○○亦涉犯刑法第三百三十九條第一項詐欺罪嫌云云，亦屬無
      據。應認被告戊○○斷無任何詐欺之犯意或犯行可言。
五、綜上所述，本件查無積極證據足資認定被告二人有自訴人所指詐欺行為，其犯罪
    自屬不能證明，揆諸首揭說明，依法應諭知無罪之判決。原審認不能證明被告二
    人犯罪，諭知無罪之判決，並無不合，自訴人上訴意旨仍指縱有所謂風險評估錯
    誤之情事，錨誤者也應是美國INFO公司，而非自訴人公司，被告自始即是藉由該
    公司詐騙自訴人公司之財物，倘自訴人公司關於掃瞄器產品之投資是因為風險評
    估錯誤及經濟不景氣之緣故，則自訴人公司所得到之後果應是須賤價求售產品或
    是根本無法找到買主，而非已出售並交付美國INFO公司共計五萬二千八百八百十
    三個產品，價值美金共二、六八二、四二六．八四元之貨款無法收到，自訴人公
    司之損害係肇因於美國INFO公司自始就無支付能力，也無意於取得貨品後支付款
    項所致。自訴人公司評估錯誤，亦係因惑於被告王昭楊之詐術所致，被告甲○○
    自八十七年八月十日起受僱於自訴人公司，負責光電產品業務，曾於八十七年九
    月下旬赴美，返國後，聲稱美國INFO公司財務沒問題，可以繼續出貨，並帶回四
    張美金支票及遠期票據一張，用以支付部分貨款。實際上被告早知美國INFO公司
    之財務狀況有問題，猶讓自訴人公司繼續出貨，致受損失，被告之行為實與刑法
    之背信罪相符云云。惟查被告王昭陽所經營之匯文公司僅係基於保證人或「總代
    理」之身分，實際購貨者仍係Info Periph- erals Inc.自不得因此交易事實，
    遽認Info Periph- erals Inc.簽發卷附之支票退票，應負民事上債務不履行或
    票據責任，即認定被告係Info Periph- erals Inc.之前任負責人或代理公司（
    匯文公司）之負責人，亦應負詐欺之罪責，自亦無自訴人所指之背信可言。況己○○係透過丙○○介紹方才認識被告甲○○，此經證人己○○於原審審理時自承
    ，己○○對美國Info公司之了解實勝於被告，豈能謂其評估錯誤，係因惑於被告
    王昭楊之詐術所致？故本件自訴人之上訴無理由，應予駁回。自訴人另請求傳訊
    證人丙○○乙節，因丙○○歷經原審及本院傳拘均未到庭，且其目前居留國外，
    避不見面，所經營之公司亦已停業，經證人己○○於本院審理時供述明確，且本
    件就被告甲○○、戊○○部分，依上述理由足可確認不能證明渠二人犯罪，爰認
    無再予傳訊證人丙○○之必要，併予敘明。
據上論斷，應依刑事訴訟法第三百六十八條，判決如主文。
中    華    民    國    八十九    年      四        月      二十七      日
                            臺灣高等法院刑事第十七庭
                                審判長法  官  陳  正  雄
                                      法  官  林  勤  純
                                      法  官  許  錦  印
右正本證明與原本無異。
不得上訴。
                                      書記官  黃  德  煌
中    華    民    國    八十九    年      五        月        二        日


司法院資訊處製作；財團法人民間司法改革基金會備份。
